【裁判字號】    98,訴,705
【裁判日期】    990331
【裁判案由】    妨害自由等
【裁判全文】
臺灣高雄地方法院刑事判決               98年度訴字第705號
公  訴  人  臺灣高雄地方法院檢察署檢察官
被      告  庚○○
被      告  甲○○
選任辯護人  張蓉成律師
被      告  戊○○
被      告  丁○○
被      告  丙○○
上列被告因妨害自由等案件，經檢察官提起公訴（97年度偵字第
9542號），嗣本院訊問被告後，被告就其被訴犯罪事實為有罪之
陳述，經詢問被告及檢察官之意見後，合議庭裁定由受命法官依
簡式審判程序獨任審理，並判決如下：
    主  文
庚○○共同犯剝奪他人行動自由罪，處有期徒刑參月，如易科罰
金，以新臺幣壹仟元折算壹日。緩刑貳年。
丁○○共同犯剝奪他人行動自由罪，處有期徒刑參月，如易科罰
金，以新臺幣壹仟元折算壹日。緩刑貳年，並應向指定之政府機
關、政府機構、行政法人、社區或其他符合公益目的之機構或團
體，提供捌拾小時之義務勞務。緩刑期間付保護管束。
戊○○共同犯剝奪他人行動自由罪，累犯，處有期徒刑肆月，如
易科罰金，以新臺幣壹仟元折算壹日。
丙○○共同犯剝奪他人行動自由罪，累犯，處有期徒刑肆月，如
易科罰金，以新臺幣壹仟元折算壹日。
甲○○共同犯剝奪他人行動自由罪，處有期徒刑伍月，如易科罰
金，以新臺幣壹仟元折算壹日。又犯恐嚇危害安全罪，處有期徒
刑貳月，如易科罰金，以新臺幣壹仟元折算壹日。應執行有期徒
刑陸月，如易科罰金，以新臺幣壹仟元折算壹日。緩刑貳年，並
應向指定之政府機關、政府機構、行政法人、社區或其他符合公
益目的之機構或團體，提供壹佰貳拾小時之義務勞務。緩刑期間
付保護管束。
    事  實
一、戊○○前因違背安全駕駛致交通危險罪案件，經本院96年度
    交簡字第1283號判決處有期徒刑5 月、嗣經本院96年度聲減
    字第5709號裁定減刑為2 月15日確定，而於民國96年11月27
    日易科罰金執行完畢。丙○○則因違背安全駕駛致交通危險
    罪案件，前經本院以93 年 度交簡字第2145號判決處有期徒
    刑2月確定、於94年2月25日易科罰金執行完畢。詎二人均不
    知悔改，而與甲○○、庚○○、丁○○為下列三之行為。
二、甲○○與庚○○係夫妻，戊○○、丁○○、丙○○則均為甲○○所經營之「普生老人長期照顧中心」（址設：屏東縣里
    港鄉○○村○○路35號4-6樓）之員工。庚○○前於95年12
    月間曾借款新臺幣（下同）70萬元予乙○○，復同意借用其
    個人名義與乙○○購買車號9626-HS號自小客車，並以庚○○名義向台新國際商業銀行（下稱台新銀行）申辦汽車貸款
    51 萬元，而約定由乙○○使用前開車輛並負責繳納貸款，
    惟乙○○事後非但遲未償還前揭70萬元借款，抑且遲延繳納
    上開汽車貸款，致台新銀行於96年9月起先後多次寄發繳款
    通知書、存證信函向庚○○催繳，嗣並以庚○○所簽發擔保
    之本票向法院聲請本票裁定，後經臺灣台中地方法院於96年
    11月15日以96年度票字第21940號裁定准予強制執行在案。
三、甲○○知悉上情後，心生不滿，竟與庚○○及戊○○、丁○○、丙○○共同基於妨害自由之犯意聯絡，先由庚○○於96
    年12月28日14時10分許，以電話通知乙○○前往庚○○位於
    高雄市○○區○○街22巷17弄1 之5 號6 樓之住處商談前開
    債務事宜，乙○○於同日14時40幾分許抵達後，甲○○、庚○○、戊○○已在場等候，甲○○即質問乙○○要如何處理
    上開債務，雙方因而發生爭執，隨後丁○○、丙○○抵達該
    屋後，甲○○復向乙○○恫嚇稱：「若不付債務，你會死的
    很難看」、「要對你家人不利」等語，致乙○○心生畏懼，
    並取走乙○○皮包內之身分證、健保卡及上開車輛之汽車鑰
    匙、行照，而妨害其行使權利，戊○○亦在旁附聲，丁○○
    、丙○○則對乙○○恐嚇稱：「人家叫你作什麼，你就照作
    ，不然討皮痛（台語）」等語，渠等並共同脅迫乙○○簽立
    保證還款切結書、保管證件同意書、面額分為70萬元、51萬
    元之本票2 紙，以資償付及擔保上開乙○○積欠庚○○之借
    款70萬元及汽車貸款51 萬 元之債務，而使乙○○行無義務
    之事。於同日18時20幾分許，乙○○簽畢前開本票、切結書
    、同意書後，甲○○等人即共同將乙○○帶到上址之大樓門
    口，戊○○、丁○○先行離去，甲○○、丙○○則將乙○○
    押入其所駕駛前來上址之前開自小客車後座，並由甲○○駕
    駛，丙○○坐於副駕駛座，而以此方式非法剝奪乙○○之行
    動自由，將乙○○載往其位於高雄市○○區○○路76巷20號
    4 樓之1 之住處，拿取乙○○之護照，甲○○、丙○○則於
    乙○○交付護照後，即行離去。因甲○○對乙○○恐嚇稱：
    若你報警處理或沒有於每天中午12時打電話給我，要對你家
    人不利等語，乙○○遂於同年月29日、30日、31日，連續三
    天之中午時許均撥打電話予甲○○，甲○○則另基於恐嚇犯
    意，於電話中對乙○○恐嚇稱：趕快去準備錢，若沒有把錢
    處理好，後果自己負責等語，致乙○○心生畏懼，而於97年
    1 月1 日報警處理，始循線查獲上情。
四、案經乙○○訴由高雄市政府警察局三民第二分局移送臺灣高
    雄地方法院檢察署檢察官偵查起訴。
    理  由
一、本件被告庚○○、甲○○、戊○○、丁○○、丙○○所犯係
    死刑、無期徒刑、最輕本刑為3年以上有期徒刑以外之罪，
    其等於準備程序中就被訴事實為有罪之陳述（本院訴卷第80
    頁背面），經法官告知簡式審判程序之旨，並聽取公訴人及
    被告之意見後，本院認為適宜由受命法官獨任進行簡式審判
    程序，依刑事訴訟法第273條之1第1項規定，裁定由受命法
    官獨任進行審判程序。又簡式審判程序之證據調查，依刑事
    訴訟法第273條之2規定，不受同法第159條第1項審判外陳述
    排除之限制，再被告等人對於卷內之各項證據均同意有證據
    能力（本院訴卷第141-146頁），故卷內所列之各項證據，
    自得作為證據，先予敘明。
二、上揭犯罪事實，業據被告庚○○、甲○○、戊○○、丁○○
    、丙○○於本院審理時坦承不諱，核與證人即告訴人乙○○
    於警詢、偵訊；證人涂芸欣於偵訊時所證述之情節相符，復
    有高雄醫學大學附設中和紀念醫院診斷證明書、高雄市政府
    警察局三民第二分局扣押筆錄、扣押物品目錄表、贓物認領
    保管單、高雄市政府警察局三民第二分局覺民派出所受理各
    類案件紀錄表各1份、車號9626-HS號自小客車行車執照、乙○○所書立之切結書、同意書、金額各為51萬元、70萬元之
    本票各1紙、乙○○身分證、健保卡、護照之照片1張、台新
    銀行催繳通知書3張、存證信函1張、本票裁定1紙、車號
    9626-HS號自小客車之交通違規明細、車主歷史查詢資料各1
    份在卷可稽（警卷第27-37、49-56、63頁；訴卷第137-138
    頁），並有庚○○、甲○○、戊○○、丁○○、丙○○、乙○○所使用行動電話之雙向通聯紀錄、Google地圖所查基地
    台位置圖在卷可供憑參（偵卷第41-99頁、116-131頁）。顯
    見被告之前開自白與事實相符，自得為認定被告犯罪之依據
    。是以，本件事證明確，被告犯行堪以認定，應依法論科。
三、論罪科刑
(一)、按刑法第302 條之妨害自由罪，原包括私行拘禁或以其他非
    法方法剝奪人之行動自由而言，所謂非法方法，當包括強暴
    、脅迫等情事在內。故於私行拘禁或以其他非法方法剝奪人
    之行動過程中，有對被害人施加恐嚇行為，自屬包含於妨害
    行動自由之同一意念之中，縱其所為，合於刑法第305 條恐
    嚇危害安全罪之要件，仍應視為剝奪行動自由之部分行為；
    另刑法第302 條第1 項之妨害自由罪，原以強暴、脅迫為構
    成要件，其因而致普通傷害，乃強暴、脅迫當然之結果，除
    另有傷害故意外，仍祇成立該條項之罪，無同法第277 條第
    1 項之適用（最高法院74年台上字第3404號判例、30年度上
    字第3701號判例意旨參照）。又按刑法第302 條之妨害自由
    罪，係妨害他人自由之概括的規定，故行為人具有一定目的
    ，以非法方法剝奪人之行動自由者，除法律別有處罰較重之
    規定（例如略誘及擄人勒贖等罪），應適用各該規定處斷外
    ，如以使人行無義務之事，或妨害人行使權利為目的，而其
    強暴脅迫復已達於剝奪人行動自由之程度，即祇成立本罪，
    不應再依同法第304 條論處。誠以此項使人行無義務之事，
    或妨害人行使權利之低度行為，應為剝奪人行動自由之高度
    行為所吸收，不能以其目的係在使人行無義務之事，或妨害
    人行使權利，認為係觸犯刑法第302條第1項及第304條第1項
    之二罪名，依同法第55條，從一重處斷（最高法院29年上字
    第2359號判例意旨可參）。本件被告庚○○、甲○○、戊○○、丁○○、丙○○於上開剝奪告訴人乙○○行動自由之過
    程中，雖有對告訴人乙○○言語恐嚇、妨害其行使權利或使
    其行無義務之事等行為，然被告等人先後數次恐嚇、強制等
    犯行，均係於密接之時地，接續為之，均為接續犯。又揆諸
    上開說明，其所為恐嚇行為，應視為剝奪他人行動自由之部
    分行為；又被告等人所為使告訴人行無義務之事，或妨害告
    訴人行使權利之低度行為，則應為剝奪他人行動自由之高度
    行為所吸收，均不另構成恐嚇罪及強制罪。故核被告等人上
    開事實三所為，均係犯刑法第302 條第1 項之剝奪他人行動
    自由罪，被告庚○○、甲○○、戊○○、丁○○、丙○○就
    上開犯罪行為，有犯意聯絡、行為分擔，均應論以共同正犯
    。公訴人認尚另成立恐嚇罪及強制罪，並應予分論併罰，尚
    有誤解。又被告甲○○嗣後於電話中連續三天多次對告訴人
    為恐嚇犯行，係另犯刑法第305 條恐嚇危害安全罪，其於密
    接之時地，接續對告訴人乙○○為恐嚇行為，為接續犯。被
    告甲○○就上開2 罪，顯係基於不同犯意而為之，且罪名互
    異、行為互殊，應予分論併罰。又被告戊○○、丙○○有如
    事實欄所載之前案紀錄，此有臺灣高等法院前案紀錄表附卷
    可稽，其於有期徒刑執行完畢後5 年內再以故意犯本件有期
    徒刑以上之罪，均為累犯，爰依刑法第47條第1 項規定加重
    其刑。
(二)、爰審酌告訴人與被告庚○○雖確有上開債務存在，且告訴人
    確有遲未償還借款暨遲延繳納汽車貸款等情，有台新銀行催
    繳通知書3 張、存證信函1 張、臺灣台中地方法院96年度票
    字第21940 號本票裁定1 紙在卷足稽（警卷第27-33 頁），
    且為告訴人所不爭（本院訴卷第141 頁），然被告庚○○、
    甲○○、丁○○、蘇介敏、丙○○等人不思以和平方式或司
    法途徑解決上開債務糾紛，卻動輒以私力救濟，甚至訴諸暴
    力方式，而為上述犯行，所為實有不該，自應受有非難，惟
    念及被告等人犯後於本院審理時均尚能坦承犯行，且表示悔
    意，並與告訴人達成和解，以免除上述債務方式賠償告訴人
    損害，對告訴人不無彌補，告訴人復表示願意原諒被告等人
    ，不再追究等語，有審判筆錄及和解筆錄各1 份在卷可憑（
    參本院訴卷第148 頁；本案附民卷）。復考量告訴人所受損
    害、犯罪過程之主從關係、及犯罪之動機、目的、手段等一
    切情狀，分別量處如主文所示之刑，並均諭知易科罰金之折
    算標準，復就被告甲○○宣告刑部分，合併定應執行刑，且
    諭知易科罰金之折算標準，以資懲儆。
(三)、末查被告庚○○、甲○○、丁○○前未曾因故意犯罪受有期
    徒刑以上刑之宣告，有臺灣高等法院被告前案紀錄表在卷可
    按，其等因一時疏慮致犯本案犯行，復能坦承犯行，深表悔
    悟，其經此偵、審程序之教訓，當能知所警惕，諒無再犯之
    虞，本院審酌上情，認被告庚○○、甲○○、丁○○上開主
    文所宣告之刑，以暫不執行為適當，爰依刑法第74條第1 項
    第1 款規定，均併宣告緩刑2 年，以啟自新。惟被告甲○○
    、丁○○不思以和平方式或司法途徑，卻以私力救濟，並訴
    諸暴力，以謀解決本件債務糾紛，法治觀念顯有偏差，為使
    被告甲○○、丁○○於緩刑期間內，能知所戒惕，避免緩刑
    之宣告遭撤銷，且導正其行為與法治之觀念，爰併依刑法第
    74條第2 項第5 款之規定，命被告甲○○、丁○○向指定之
    政府機關、政府機構、行政法人、社區或其他符合公益目的
    之機構或團體，分別提供120 、80小時之義務勞務；並均依
    刑法第93條第1 項第2 款之規定，應於緩刑期間付保護管束
    ，期能使被告甲○○、丁○○於義務勞務過程及保護管束期
    間，確切明瞭其行為之違法性，培養正確法治觀念。至於被
    告究應向何政府機關、政府機構、行政法人、社區或其他符
    合公益目的之機構或團體提供義務勞務，屬執行之問題，應
    由執行檢察官斟酌全案情節及各機關團體之需求，妥為指定
    ，附此敘明。
四、又被告庚○○、甲○○、戊○○、丁○○、丙○○所犯傷害
    部分，因公訴人認該罪與其餘被訴部分係數罪併罰，且業經
    告訴人撤回告訴，另由本院為不受理判決，附此敘明。
據上論斷，應依刑事訴訟法第299 條第1 項前段、第273 條之1
第1 項，刑法第302 條第1 項、第305 條、第28條、第41條第1
項前段、第47條第1 項、第51條第5 款、第74條第1 項第1 款、
第74條第2 項第5 款、第93條第1 項第2 款，刑法施行法第1 條
之1 ，判決如主文。
本案經檢察官己○○雄到庭執行職務。
中    華    民    國    99    年    3     月    31    日
                        刑事第四庭  法  官  張  震
以上正本證明與原本無異。
如不服本判決應於收受送達後10日內向本院提出上訴書狀，並應
敘述具體理由；如未敘述上訴理由者，應於上訴期間屆滿後20日
內向本院補提理由書（均須按他造當事人之人數附繕本）「切勿
逕送上級法院」。
中    華    民    國    99    年    4     月     6    日
                                    書記官  鄒秀珍
附錄本判決論罪科刑之法條：
刑法第302條（剝奪他人行動自由罪）
私行拘禁或以其他非法方法，剝奪人之行動自由者，處 5 年以下
有期徒刑、拘役或 3 百元以下罰金。
因而致人於死者，處無期徒刑或 7 年以上有期徒刑，致重傷者，
處 3 年以上 10 年以下有期徒刑。
第 1 項之未遂犯罰之。
刑法第305條（恐嚇危害安全罪）
以加害生命、身體、自由、名譽、財產之事，恐嚇他人致生危害
於安全者，處 2 年以下有期徒刑、拘役或 3 百元以下罰金。

司法院資訊處製作；財團法人民間司法改革基金會備份。
